【裁判字號】    96,保險上易,22
【裁判日期】    970122
【裁判案由】    給付保險金
【裁判全文】
臺灣高等法院民事判決              96年度保險上易字第22號
上  訴  人  國泰人壽保險股份有限公司
法定代理人  乙○○
訴訟代理人  賴盛星律師
被上訴人    甲○○
訴訟代理人  謝維仁律師
上列當事人間請求給付保險金事件，上訴人對於中華民國96年9
月17日臺灣臺北地方法院96年度保險字第9號第一審判決提起上
訴，被上訴人並為訴之追加，本院於97年1月15日言詞辯論終結
，判決如下：
    主  文
上訴駁回。
上訴人應再給付被上訴人按新台幣壹佰伍拾萬元計算，自民國95
年5月23日起至清償日止，按年息百分之五計算之利息。
第二審及追加之訴訴訟費用均由上訴人負擔。
    事實及理由
一、程序方面：
    按於第二審為訴之追加，非經他造同意，不得為之。但擴張
    應受判決事項之聲明者，不在此限。民事訴訟法第446條第1
    項但書、第255條第1項但書第2 款定有明文。被上訴人雖於
    民國（下同）96年12月27日本院準備程序期日始擴張應受判
    決事項之聲明而為訴之追加，主張依保險法第34條規定，被
    上訴人應再給付被上訴人按新台幣 （下同）150萬元計算，
    自95年5月23 日起至清償日止，按年息百分之五（原審已請
    求給付年息百分之五）計算之利息（見本院卷第72頁），核
    屬擴張應受判決事項之聲明，合於上開規定，應予准許。
二、被上訴人起訴主張：被上訴人之夫梁銀發前於80年3月26 日
    、81年9月26日向上訴人投保國泰萬代福211終身壽險契約，
    並以被上訴人為受益人，前揭2 保險契約均於附加契約約定
    被保險人梁銀發意外身故保險金各50萬元；被上訴人另於81
    年9月26日向上訴人投保國泰萬代福211終身壽險契約，附加
    契約亦約定配偶意外身故保險金50 萬元。嗣梁銀發於95年3
    月2 日從事稻田耕作時，被發現俯臥於田間，窒息死亡，口
    鼻塞滿泥土，依合理推測係於田間行走時失足跌倒，臉部陷
    入稻田之爛泥巴內，口鼻因而塞滿泥土，導致無法呼吸死亡
    ，但因稻田中並無堅硬物體並無外傷，此經臺灣花蓮地方法
    院地方法院檢察署（下稱花蓮地檢署）開立相驗屍體證明書
    ，判定死亡方式為意外，直接引起死亡原因為窒息。被上訴
    人既舉上開相驗屍體證明書以證明梁銀發為意外死亡，已盡
    舉證責任。縱認梁銀發係因氣喘發作而倒地，然其死亡之直
    接原因係跌倒後，碰巧趴臥在地，致鼻口受壓迫而窒息死亡
    ，因口鼻受地面壓迫窒息死亡屬主力近因，亦屬意外死亡，
    應屬保險契約所定之「外來突發意外事故」。上訴人未能舉
    反證證明梁銀發之死亡與「因遭遇外來、突發的意外傷害事
    故，致其身體蒙受傷害或因而死亡」之保險給付條款不符，
    卻拒絕給付前3紙保險附加契約之意外身故保險金共計150萬
    元，被上訴人為此依保險契約之法律關係，求為判決上訴人
    應如數給付及加付自95年5月23 日起算按年息5%計算之法定
    遲延利息之判決（原審命上訴人如數給付本息並駁回被上訴
    人逾此期間之利息請求，被上訴人就其敗訴部分未據聲明不
    服已告確定）。被上訴人嗣於第二審為訴之追加，依保險法
    第34條規定，按150 萬元計算，將前開法定遲延利息部分，
    從按年息百分之五擴張應受判決事項聲明為按年息百分之十
    計算之利息。並答辯聲明：上訴駁回。
三、上訴人則以：依系爭附加傷害保險特約條款第2條第5項、第
    14條之約定，被保險人必因遭受意外傷害事故，且以該意外
    傷害事故為直接且單獨之原因，造成被保險人身體蒙受傷害
    而死亡時，上訴人始有給付系爭保險金之義務。另依系爭附
    加傷害保險特約條款第3 條關於保險範圍之約定，係「被保
    險人於本特約有效期間內，因遭遇外來、突發的意外傷害事
    故，致其身體蒙受傷害或因殘廢或死亡，依照本特約的約定
    ，給付保險金」，是被保險人之死亡須以遭受外來突發之意
    外傷害事故至受傷害，並以此傷害為直接導致死亡原因時，
    上訴人始負保險理賠責任。而96年7月25 日臺大醫院之報告
    既已表示「僅依據遺體發現時之肢體姿勢，無法判定造成死
    亡原因」、「梁先生於95年3月2日被發現死時已死亡，並無
    死亡當日之病歷紀錄或醫療記載，無法得知當日身體健康狀
    況，亦無旁人目擊之紀錄，故無法斷定梁先生之死亡原因係
    身體內在疾病或為外來事故所造成」，是被上訴人請求給付
    意外死亡保險金，自應就其夫梁銀發之死亡係因上開約定事
    故所致之事實負舉證責任。雖本件相驗屍體證明書上記載直
    接死亡原因為「窒息」，其先行原因則為「口鼻壓迫」，然
    梁銀發被發現俯臥死亡於田間時，臉色發青，屍體成半跪狀
    ，身體並未發現有任何意外傷害之記載，參照被上訴人於花
    蓮縣警察局花蓮分局警詢時陳稱：「因我發現先生梁銀發在
    我們農田上死亡，才向警方報案而製作談話筆錄」、「我當
    時正要去找他時發現我先生倒臥在田裡，於是我就去把他翻
    身，接著就看到他臉色變成紫色也較他並沒有反應，看起來
    已沒有生命跡象就連忙叫家人到場協助處理及報案，並由小
    叔梁銀華馬上打119 請救護車到場救護及協助處理接著警方
    人員也到場處理。現場沒有打鬥等異常現象」；及於地檢署
    檢察官訊問時所稱：「 （妳發現時，妳先生是如何倒臥？）
    答：臉朝下，趴臥在田邊的道路上，是泥土路」等語，及法
    醫驗斷書所載，梁銀發除額部及鼻頭部有泥土附著外，其身
    體其他部位均屬「無故」，依一般經驗法則，不慎跌倒於泥
    土路致死者，當有跌倒及頭部傷害之痕跡，且一般人如身體
    無恙而跌倒者，定當掙扎爬起或成仰臥之狀態，不致有臉下
    、趴臥之狀，梁銀發既未受有任何外來傷害，顯係因身體內
    發性之疾病導致死亡，與意外傷害之條件不符，自難認係因
    意外事故致死。且梁銀發曾於94年12月13日、94年12月20日
    、95年1月3日因氣喘而就診於財團法人基督教門諾會醫院（
    下稱門諾醫院），其氣喘程度分屬「中度持續性」、「輕度
    間些性」、「中度持續性」，顯見梁銀發生前即患有氣喘，
    係氣喘發作跌坐在地時，無力掙扎致成臉朝下、趴臥，並致
    窒息死亡之結果。況法醫學上之意外或不能預料之急死之英
    文為「unxpected sudden death」，其範圍包括「疾病暴斃
    死亡」，非僅指外力致死之意外，與保險學上之accident不
    同，亦與保險學上意外頻率、意外死亡給付之英文accident
    frequency、accident death benefit 有異。是法醫學上意
    外之範圍，顯較保險學上之意外範圍廣，則相驗屍體證明書
    上勾選為意外，並不足證為保險法上或保險契約條款所指之
    意外。被上訴人僅以相驗屍體證明書主張梁銀發係意外死亡
    ，並請求給付意外身故保險金，自屬無據等語，資為抗辯。
    並上訴聲明：(一)原判決不利部分廢棄。(二)上開廢棄部分，被
    上訴人在第一審之訴及其假執行之聲請均駁回。(三)被上訴人
    追加之訴駁回。
四、兩造不爭執之事實：（見本院97年1月5日言詞辯論筆錄）
  (一)系爭3份保險契約之意外身故保險金合計為150萬元。
  (二)被上訴人之夫梁銀發於95年3月2日從事稻田耕作時，被發現
    俯臥於田間，窒息死亡，花蓮地檢署開立之相驗屍體證明書
    勾選死亡方式為「意外」，直接引起死亡原因為 「窒息死」
    ，而引起窒息死之原因為「口鼻壓迫」。
五、兩造之爭點：（見本院同上筆錄）
    被上訴人之夫梁銀發之死亡是否符合系爭保險契約所定意外
    事故致死亡？被上訴人能否請求上訴人給付梁銀發意外死亡
    之保險金？
六、本院之判斷：
  (一)本件被上訴人之夫梁銀發於95年3月2日被發現俯臥於田間死
    亡，花蓮地檢署開立之相驗屍體證明書勾選死亡方式為「意
    外」，直接引起死亡原因為「窒息死」，引起窒息死之原因
    為「口鼻壓迫」 （見原審卷第4頁），業經原審調閱花蓮地
    檢署95年度相字第5 號窒息死亡相驗卷宗核閱無訛。觀諸花
    蓮地檢署法醫驗斷書（見上開相驗卷第20頁）「二、局部勘
    驗」記載：「頭部：額部及鼻頭部有泥土附著」等語，堪認
    被上訴人主張梁銀發因倒地致窒息死亡係屬意外等情，可信
    為真實，足認被上訴人就梁銀發係意外死亡一節，已盡其應
    負之舉證責任。
  (二)上訴人雖辯稱保險學上之意外與法醫學上之意外定義不同云
    云。；然保險法第131 條所稱之意外傷害，乃指非由疾病引
    起之外來突發事故所致者而言，而保險契約約定之 「意外」
    ，係上訴人為限縮理賠範圍，而以定型化契約條款之方式與
    被保險人約定之特別定義，且較法醫學所定義之「意外」狹
    窄，自不足據以推翻被保險人非意外死亡之認定。況保險契
    約率皆為定型化契約，被保險人鮮有依其要求變更契約約定
    之餘地；且因社會之變遷，保險巿場之競爭，各類保險推陳
    出新，故於保險契約之解釋，應本諸保險之本質及機能為探
    求，並應注意誠信原則之適用，倘有疑義時，應為有利於被
    保險人之解釋 （保險法第54條第2項規定參照），以避免保
    險人變相限縮其保險範圍，逃避應負之契約責任，獲取不當
    之保險費利益，致喪失保險應有之功能，及影響保險巿場之
    正常發展。意外傷害保險乃相對於健康保險，健康保險係承
    保疾病所致之損失；意外傷害保險則在承保意外傷害所致之
    損失。人之傷害或死亡之原因，其一來自內在原因，另一則
    為外在事故（意外事故）。內在原因所致之傷害或死亡，係
    指被保險人因罹犯疾病、細菌感染、器官老化衰竭等身體內
    部因素所致之傷害或死亡；至外來事故（意外事故），則係
    指內在原因以外之一切事故而言，其事故之發生為外來性、
    偶然性，而不可預見，除保險契約另有特約不保之事項外，
    意外事故均屬意外傷害保險所承保之範圍（最高法院92年度
    台上字第2710號判決意旨參照）。本件上訴人雖稱依約應有
    意外事故，致被保險人受傷，並以該傷害為直接原因導致死
    亡，上訴人始負保現理賠之責云云。然依上訴人所陳稱系爭
    附加傷害保險特約條款第2條第5項約定：「本附約所稱傷害
    ，係指被保險人於本附約有效的保險期間內，因遭遇外來突
    發得意外傷害事故，並以此意外傷害事故為直接且單獨原因
    ，致其身體蒙受的傷害」等語，以及上訴人亦陳稱該系爭附
    加傷害保險特約條款第3 條「保險範圍」亦規定「被保險人
    於本特約有效期間內，因遭遇外來、突發的意外傷害事故，
    致其身體蒙受傷害或因殘廢或死亡，依照本特約的約定，給
    付保險金」，是依前揭說明，本件依上開附加傷害保險特約
    條款第3 條「保險範圍」之約定，應認係屬意外事故，而該
    事故已造成被保險人死亡之結果，已合於保險理賠要件，不
    需先經傷害、嗣因該傷害而死亡為其理賠要件。是上訴人辯
    稱須遭遇外來突發的意外傷害事故致受傷害，並以該傷害為
    直接導致死亡，始負給付意外死亡保險金之責云云，即不可
    採。
  (三)上訴人另抗辯梁銀發之死亡係因氣喘發作疾病引起，並非意
    外事故造成云云，依民事訴訟法第277 條之規定，應由上訴
    人就此負舉責任。而原審依上訴人聲請向財團法人佛教慈濟
    綜合醫院花蓮總院、財團法人臺灣基督教門諾會醫院、花蓮
    市郭診所調取梁銀發之病歷資料（見原審卷第61頁至第96頁
    ），再送請台大醫院鑑定之結果為：「(二)梁先生於生前曾因
    氣喘前往花蓮門諾會醫院求診，最後一次為95年1月3日，嚴
    重程度分屬『中度持續性』，但距離死亡當時已兩個月；另
    就所附之病歷資料，梁先生最後之就診紀錄為95年2月20 日
    於郭診所就醫，亦已是其死亡十日前。因此現有之病歷資料
    無法判斷梁先生死亡當日之氣喘嚴重程度，亦無法判定梁先
    生的氣喘與其死亡之因果關係。(三)依梁先生之病歷即相驗卷
    宗研判，梁先生於95年3月2日被發現時已死亡，並無死亡當
    日之病歷或醫療記載，無法得知當日之身健康狀況，亦無旁
    人目擊之紀錄，故無法判定梁先生之死亡係因身體內在疾病
    或為外來事故所造成。」等情，有台大醫院96年7月25日校
    附醫秘字第0960002068號函（見原審卷第103頁）可考。是
    上訴人抗辯梁銀發係因氣喘發作，致其跌作地上而死亡云云
    ，即屬不能證明。
  (四)且本件相驗屍體證明書上「死亡方式」乙欄係勾選為「意外
    」，而「死亡原因」乙欄記載「直接引起死亡之原因：窒息
    死」；「先行原因：口鼻壓迫」（見原審卷第4 頁），且花
    蓮地檢署95年度相字第75號相驗報告書，亦認定梁銀發係：
    「口鼻壓迫、窒息死」，已如前述，並未認定係因氣喘發作
    而跌倒，上開相驗屍體證明書之記載，係經檢察官及法醫師
    依其驗屍過程綜合各項具體資料所為之判斷，自屬可信。反
    之，醫療紀錄僅係患者過往之病症紀錄，如非有其他證據可
    佐，自不足據以推論事發當時之身體狀況。上訴人既未能證
    明梁銀發於死亡當日有氣喘發作、或因氣喘發作致死之情事
    ，徒以梁銀發曾赴慈濟醫院、門諾醫院、郭診所就醫之紀錄
    ，推測其死亡當日係因氣喘發作云云，並無足採。更遑論梁
    銀發當日縱曾發生氣喘，然氣喘發作未必會跌倒、氣喘亦未
    必無法翻身，且氣喘發作與跌倒本身，均非必然致生死亡之
    結果，即難認係屬梁銀發死亡之直接原因，從而上訴人既未
    能證明梁銀發死亡當日有氣喘發作之情事，其抗辯梁銀發係
    因內在自身疾病所致窒息死亡，非屬意外云云，即無可取。
  (五)被上訴人主張其夫梁銀發係意外死亡，並依前開被保險人梁
    銀發與上訴人間之2 紙保險契約之附約，請求上訴人分別給
    付意外身故保險金各50萬元，另依被上訴人與上訴人間之保
    險契約之附約，請求上訴人給付「配偶意外身故保險金」50
    萬元，合計為150 萬元，即屬有據。又「保險人應於要保人
    或被保險人交齊證明文件後，於約定期限內給付賠償金額。
    無約定期限者，應於接到通知後十五日內給付之」、「保險
    人因可歸責於自己之事由致未在前項規定期限內為給付者，
    應給付遲延利息年利一分，」，保險法第34條定有明文。被
    上訴人自得據此規定，請求上訴人給付年利一分之遲延利息
    。雖被上訴人未能說明兩造約定之給付期限為何，亦未能說
    明及舉證係於何時通知上訴人，惟上訴人既於95年5月8日發
    函該署查詢梁銀發之死亡經過（參見花蓮地檢署95年度相字
    第75號卷宗），足見上訴人至遲已於該日收受被上訴人之通
    知，依上開規定，上訴人最遲自應於95年5月23 日給付上開
    150 萬元保險金。然上訴人迄未給付，則被上訴人請求上訴
    人依約如數給付保險金暨自95年5月23 日起至清償日止，按
    年利一分計算之法定遲延利息（其中年息百分之五係於第二
    審始為訴之追加），即屬有據，應予准許。
七、綜上所述，被上訴人主張其夫梁銀發之死亡符合系爭保險契
    約所定「外來突發意外事故」，為可採，上訴人所辯非意外
    死亡均無可取。依系爭保險契約約定，被上訴人自得請求上
    訴人如數給付意外身故保險金。從而，被上訴人請求上訴人
    給付150萬元，暨自95年5月23日起至清償日止，按年息利百
    分之五計算之法定遲延利息，為有理由，應予准許。原審判
    命上訴人如數給付，於法並無不合。上訴意旨指摘原判決不
    當，求予廢棄改判，為無理由，應予駁回。又被上訴人於第
    二審為訴之追加，主張依保險法第34條規定，應按年利一分
    計算法定遲延利息，就保險金150 萬元部分，除原審已請求
    按年息利百分之五計算之遲延利息外，追加請求上訴人應再
    給付被上訴人自95年5月23 日起至清償日止，按年息百分之
    五計算之利息部分，亦屬有據，其追加之訴為有理由，亦應
    准許。
八、本件事證已臻明確，兩造其餘之攻擊防禦方法及所提證據，
    經審酌後認均無礙判決之結果，爰不予一一論述。
九、據上論結，本件上訴為無理由，被上訴人追加之訴為有理由
    ，依民事訴訟法第449條第1項、第78條，判決如主文。
中    華    民    國    97    年     1    月    22   日
                    民事第五庭
                        審判長 法  官 魏麗娟
                               法  官 蔡芳齡
                               法  官 梁宏哲
正本係照原本作成。
不得上訴。
中    華    民    國    97    年    1     月    22    日
                               書記官 廖麗蓮


司法院資訊處製作；財團法人民間司法改革基金會備份。
